【裁判字號】    96,重訴,288
【裁判日期】    971223
【裁判案由】    清償債務
【裁判全文】
臺灣桃園地方法院民事判決             96年度重訴字第288號
原      告  乙○○
訴訟代理人  蕭萬龍律師
複  代理人  林哲倫律師
            張百欣律師
被      告  甲○○
上列當事人間清償債務事件，本院於民國97年12月2 日言詞辯論
終結，判決如下：
    主      文
被告應給付原告新台幣陸佰捌拾伍萬元即自民國九十六年九月十
二日起至清償日止按週年利率百分之五計算之利息。
原告其餘之訴駁回。
訴訟費用由被告負擔百分之五十五，餘由原告負擔 。
本判決第一項於原告以新台幣貳佰拾萬元為被告供擔保後，得
假執行。但被告如以新台幣陸佰捌拾伍萬元為原告預供擔保後，
得免為假執行。
原告其餘假執行之聲請駁回。
    事實及理由
壹、程序方面：
    按當事人得以合意定第一審管轄法院，但以關於由一定法律
    關係而生之訴訟為限，前項合意，應以文書證之，民事訴訟
    法第24條定有明文。本件原告係以借款所生之爭執提起訴訟
    ，而被告之住所雖非在本院轄區，惟兩造於清償借款之協議
    書第4 條已明文約定：「如因本協議書事項涉訟時，雙方同
    意以台灣桃園地方法院為第一審管轄法院」，則依上揭法律
    規定，本院就本件訴訟自有管轄權，合先敘明。
貳、實體方面：
一、原告主張：
  (一)被告先前陸續向原告借款，經結算後被告積欠原告新台幣（
    下同）1,083 萬元，兩造並於95年9 月13日簽訂協議書（下
    稱系爭協議書），約定由被告簽發指定受款人為訴外人廖奕
    樺，如附表所示之本票7 紙以擔保清償債務，且被告應於各
    該本票到期日之次日上午10時前，備妥同面額由銀行任發票
    人之支票交付予訴外人張雙華律師，供原告或其指定之人持
    各該本票向張雙華律師換取銀行支票。
  (二)詎被告僅清償前3 期之款項合計333 萬元，對第4 、5 期即
    本票到期日為96年3 月31日及96年5 月31日之本票屆期後，
    未將還款支票交付予張雙華律師供原告收取兌現，亦未直接
    交付予原告，迄今尚未清償。原告雖曾委請律師發函催告被
    告還款，被告均置之不理，依系爭協議書第3 點約定，因被
    告未依約付款，未到期之部分視為全部到期，被告應給付原
    告第4 、5 、6 、7 期款合計750 萬元，及被告應另賠償原
    告1,083 萬元之懲罰性違約金，合計被告應給付原告1,833
    萬元。
  (三)依系爭協議書第3 點約定可知，兩造係協議由原告或由原告
    指定之人持本票向張雙華律師換取同面額之支票，原告雖曾
    委請廖奕樺代為持到期本票換取同額支票，惟原告從未授權
    予廖奕樺另行與被告協商之權限，此觀協議書上未有代理人
    之欄位或簽名可知，若被告主張原告曾授予廖奕樺與被告協
    商之權限，應負舉證之責。廖奕樺僅係受原告之託代為收取
    款項，廖奕樺未同意被告得不依協議書約定方式還款，僅係
    因被告片面不依協議書約定方式還款，廖奕樺能於被告交付
    款項時予以收受。原告於知悉被告未依協議還款時，因被告
    業將款項交付予廖奕樺，原告亦僅能予以收受，以求收回款
    項，不得以此推論原告同意被告得不依協議書之約定還款，
    遑論原告於被告未交付第4 期款時，即委託律師發函催告被
    告，要求被告依協議書約定方式償還款項。且原告亦否認收
    到被告所稱之3筆 現金150 萬元，被告對此亦應負舉證之責
    。
  (四)被告匯入廖奕樺帳戶之金額僅有3,550,800 元，非如被告所
    稱之4 、500 萬元。且被告就其主張確已返還之款項，應有
    原告或訴外人收取被告還款之證明，雖廖奕樺之銀行帳戶往
    來資料較原告所收取之333 萬元為多，惟帳戶僅得證明被告
    確有匯款，無法證明其匯款係償還對原告之借款或有其他原
    因。且被告先稱其已清償之金額為333 萬元加上佣金，共為
    555 萬元，復又稱除匯入廖奕樺帳戶金額外，另交付現金15
    0 萬元，合計為5,050,800 元，兩次主張不同，顯見被告所
    稱之還款金額均為杜撰。又依系爭協議書及所附本票影本所
    示，前3 期被告應給付之金額為333 萬元，第4 期為200 萬
    元，若被告業已清償555 萬元，理當收回第4 紙本票，惟第
    4 期本票既為原告所持有，顯見被告僅清償至第3 期即333
    萬元。
  (五)原告已收受之333 萬元已包含給付予廖奕樺之佣金，若扣除
    廖奕樺收取之佣金，原告實際取得款項僅有1,998,000 元。
    廖奕樺係受原告委託，持被告開立之本票向張雙華律師換取
    還款支票，故對於給付廖奕樺之佣金理應係由原告所支付，
    被告不可能於還款金額外支付予廖奕樺佣金，即佣金係原告
    與廖奕樺間之內部約定，與被告無關。而廖奕樺於收受被告
    償還款項後，通知原告領取，並向原告告知被告償還金額後
    ，依約定給付佣金之比例扣除佣金後，將剩餘款項交付予原
    告。
  (六)廖奕樺雖證稱原告收到之333 萬元並不包含佣金云云，惟其
    證言或因記憶模糊而有諸多臆測之詞，此觀廖奕樺對被告所
    交付償還原告欠款之金額究竟若干亦不清楚，尤有甚者，其
    證稱被告曾匯一筆60萬元至其帳戶，因未達本票金額而未交
    還本票，惟經調取廖奕樺之帳戶並未有該筆60萬元，顯見廖
    奕樺對被告還款金額是曾包含佣金一節之證述，不足採信。
  (七)為此，原告依法訴請被告就上開1,083 萬元之懲罰性違約金
    ，僅就其中500 萬元為一部請求，其餘部分則不再請求，故
    原告請求被告清償借款750 萬元及給付500 萬元之懲罰性違
    約金，合計1,250 萬元。並聲明：
    1.被告應給付原告1,250 萬元，及自起訴狀繕本送達被告之
      翌日起至清償日止，按年息5 ％計算之利息。
    2.願供擔保，請准宣告假執行。
二、被告則辯稱：
  (一)原告以其尚持有4 紙本票主張被告僅清償3 紙本票合計333
    萬元云云，惟被告清償之金額應係匯入廖奕樺帳戶之之323
    萬元，加上95年10月11日以現金給付70萬元、95年10月12日
    以現金給付35萬元、96年11月27日以現金給付45萬元，另尚
    有以現金給付60萬元，總計已清償533萬元。
  (二)兩造雖簽訂系爭協議書約定在見證人張雙華律師處為清償行
    為，惟被告自第1 期起即以現金交付廖奕樺之方式清償，嗣
    後改以匯款至廖奕樺銀行帳戶方式清償，廖奕樺多次將其所
    收受現金、匯款轉交予原告，原告亦從未向廖奕樺或被告表
    示不同意被告以現金、匯款方式向廖奕樺清償，足使被告認
    原告已默示同意變更系爭協議書清償方式。且因原告於協議
    時指定本票受款人為廖奕樺並由廖奕樺向被告收取款項，足
    讓被告相信原告授權廖奕樺代理收取款項並同意變更清償方
    式之權限。且被告自95年10月11日起至96年5 月陸續以現金
    、匯款予廖奕樺之方式清償款項，原告從未反對或表示不同
    意，益使被告信賴原告及其代理人廖亦樺已同意變更清償方
    式，依民法第169 條表見代理之規定，原告對證人廖奕樺同
    意變更清償方式之行為，應負授權之責。
  (三)本件被告業已清償近500 萬元之債務，暫無能力依系爭協議
    書依時清償其餘債務，被告雖期能繼續還款，但受經濟不景
    氣影響，實暫無能力還款。爰依民法第251 條、第252 條規
    定請求酌減被告已為一部清償，且本件違約金過高，予以酌
    減。並聲明：
    1.原告之訴駁回。
    2.如受不利益之判決請准供擔保宣告免為假執行。
三、本院之判斷：
  (一)原告主張被告先前陸續向原告借款，經結算後被告尚積欠原
    告1,083 萬元，兩造並於95年9 月13日簽訂系爭協議書，約
    定由被告簽發指定受款人為廖奕樺，如附表所示之本票7 紙
    以擔保清償債務，且被告應於各該本票到期日之次日上午10
    時前，備妥同面額由銀行任發票人之支票交付予訴外人張雙
    華律師，供原告或其指定之人持各該本票向張雙華律師換取
    銀行支票，依系爭協議書第3 點約定，如被告未依約付款，
    未到期之部分視為全部到期，被告應另賠償原告1,083 萬元
    之懲罰性違約金，後原告有委任廖奕樺向被告進行收款之行
    為等情，為兩造所不爭執，並有系爭協議書、切結書、支票
    一紙、本票7 紙在卷可稽（見本院卷第6 至8 頁），堪認為
    真實。
  (二)本件之爭點為：
    1.被告已清償金額為何。
    2.被告是否有違反系爭協議書之約定。
    3.違約金之金額是否過高。
  (三)原告主張被告僅清償333 萬元，且其中已包含給廖奕樺之佣
    金，被告則辯稱已清償533萬元。經查：
    1.按請求履行債務之訴，原告就其所主張債權發生原因之事
      實，固有舉證之責任，若被告自認此項事實而主張該債權
      已因清償而消滅，則清償之事實，應由被告負舉證之責任
      ，此觀民事訴訟法第277 條之規定自明（最高法院28年上
      字第1920號判例要旨參閱）。
    2.依原告所提出之被告匯入廖奕樺帳戶明細表，被告共匯入
      3,550,800 元進入廖奕樺之帳戶（見本院卷第40頁），而
      依證人廖奕樺之證述，其中95年10月23日之30,100元、95
      年12月25日之130,400 元、96年5 月9 日之80,100元、96
      年5 月28日之80,200元，均係被告用以清償其與被告間之
      借貸關係（見本院卷第110 頁），而兩造對此亦均未爭執
      ，故被告以匯款方式清償之金額共為323 萬元，惟原告稱
      被告已清償333 萬元，顯見證人廖奕樺證述被告除匯款外
      ，亦有以給付現金之方式清償一情（見本院卷第61頁），
      應為可採。
    3.證人廖奕樺證述被告除匯入其帳戶之金額外，尚有以現金
      之方式給付，但開始匯款後即未再以現金之方式給付（見
      本院卷第109 頁），故依證人廖奕樺之證詞，被告以現金
      給付之時間點，均係在第一次匯款日之95年10月18日之前
      ，至於被告以現金給付之金額為何，證人廖奕樺先稱金額
      約為100 多萬元，但確切金額無法確定（見本院卷第61頁
      ），後改稱差不多是150 萬元（見本院卷第110 頁），復
      又改稱約1 、2 百萬元（見本院卷第216 頁），顯見證人
      廖奕樺對確切之數額並無法確定，金額應在100 萬元至20
      0 萬元之間。
    4.被告辯稱其分別於95年10月11日以現金給付70萬元、95年
      10月12日以現金給付35萬元、96年11月27日以現金給付45
      萬元，另尚有以現金給付60萬元，然查，96年11月27日已
      在被告第一次匯款日之95年10月18日之後，證人廖奕樺已
      證述被告以現金給付之時間點，均係在第一次匯款日之95
      年10月18日之前，故被告所稱此次以現金清償45萬元，難
      認可採。而60萬元部分，被告先前稱係以匯款之方式給付
      （見本院卷第111 頁），後始改稱係以現金之方式給付（
      見本院卷第121 頁），陳述前後不一，已難遽信，且被告
      亦無法提出證據證明確實有給付該筆現金，參閱前揭判例
      要旨，自難認被告有為清償之事實。至於95年10月11日之
      70 萬 元、95年10月12日之35萬元，均在95年10月18日之
      前，且與證人廖奕樺證述被告以現金還款之金額為一百多
      萬元相符，應堪認定屬實。
    5.綜上所述，被告已清償之金額應為428 萬元，被告尚積欠
      原告借款655萬元。
  (四)原告主張被告未依期限清償，已有違約之事實，原告只授予
    丙○○收款之權限，並未授予另行與被告協商之權限，被告
    則辯稱自第1 期起即以現金交付廖奕樺之方式清償，嗣改以
    匯款至廖奕樺銀行帳戶方式清償，廖奕樺多次將其所收受現
    金、匯款轉交予原告，原告亦從未向廖奕樺或被告表示不同
    意被告以現金、匯款方式向廖奕樺清償，足使被告認原告已
    默示同意變更系爭協議書清償方式等語。經查，原告有委任
    廖奕樺向被告收款之事實，為兩造所不爭執，而依系爭協議
    書第3 條之清償方式為「被告應於本票到期日之次日上午10
    時前先備妥同面額由銀行任發票人之支票交付張雙華律師，
    原告或其指定之人持已到期之本票向張雙華律師換取同額之
    支票」，對此證人廖奕樺證稱：後來雙方覺得用本票去換太
    麻煩，就改為匯款，被告匯款到我的帳戶我就通知原告來拿
    錢（見本院卷第61頁），故被告辯稱自第1 期起即以現金交
    付廖奕樺之方式清償，嗣後改以匯款至廖奕樺銀行帳戶方式
    清償，原告亦從未向廖奕樺或被告表示不同意被告以現金、
    匯款方式向廖奕樺清償等語，應屬可採，然此僅為清償方式
    之變更，尚難認原告或廖奕樺有同意被告可延期清償。依證
    人廖奕樺證述：向被告收取款項時，並無對被告表示可不依
    協議書之方式還款；被告從未依系爭協議書之約定於本票到
    期日次日上午10點前支付該本票之金額，都是陸陸續續有多
    少還多少；被告還了約4 百多萬之後，原告表示他不要讓被
    告這樣還了等語（見本院卷第214 頁）可知，被告均未依約
    定之期限還款，而原告亦均有收受，惟以常情而言，於債務
    人還款時，無論是否係在期限內清償，債權人本即不太可能
    拒絕收受，然並不能僅因債權人收受債務人遲延清償之債務
    ，即認定雙方有為延期清償之合意，故實難憑此即認定原告
    有同意被告為延期清償，且證人廖奕樺亦稱原告後來即表示
    不要讓被告這樣還了，更足認兩造間並無延期清償之合意存
    在。而系爭債務最後一期之清償日為96年10月6 日（即附表
    編號七本票到期之翌日），被告迄今就系爭債務未清償完畢
    之事實，為兩造所不爭執，被告既無法舉證證明兩造間有延
    期清償之合意，則被告於於清償期後仍未能就系爭債務清償
    完畢，自有違約之事實，依系爭協議書第3 條，原告自得請
    求懲罰性違約金。
  (五)被告辯稱該違約金之金額過高，顯有欠公平，經查：
    1.按約定之違約金額過高者，法院得減至相當之數額，民法
      第252 條定有明文。而違約金是否相當，應依一般客觀事
      實、社會經濟狀況及當事人所受損害情形，以為衡量之標
      準，若所約定之額數，與實際損害顯相懸殊者，法院自得
      酌予核減，並不因懲罰性違約金或賠償額預定性違約金而
      異（最高法院82年度台上字第2529號判決要旨參照）。
    2.經查，依系爭契約第3 條後段約定：「屆期，乙方（被告
      ）若未給付或支票不獲兌現，則未到期部分視為全部到期
      ，乙方另應賠償甲方（原告）1083萬元整以為懲罰性違約
      金」，原告本於上開約定，請求被告給付違約金固屬有據
      ，然衡量具體情形，被告尚餘655 萬元之債務未清償，而
      違約金之金額為1083萬元，如以被告最後一次付款（96年
      4 月27日）之翌日起算違約（見本院卷第40頁），迄本件
      言詞辯論終結日止（97年12月2 日），其違約金約達週年
      利率104%，顯屬過高。被告抗辯應予酌減，應屬有據。爰
      斟酌被告於遲延給付後，原告仍得請求被告依法定利率給
      付法定遲延利息，而一般金錢給付因遲延所生損害，通常
      即為利息損失，故認懲罰性違約金以30萬元計算為相當，
      逾越上開金額之部分，尚嫌過高，應予酌減。
  (六)綜上，原告請求被告給付685 萬元（655 萬+30 萬元=685萬
    元）及自起訴狀繕本翌日即96年9 月12日起至清償日止按週
    年利率5%計算之利息，為有理由，應予准許。逾此所為請求
    ，為無理由，應予駁回。
  (七)本判決原告勝訴部分，兩造均陳明願供擔保請准宣告假執行
    或免為假執行，經核均無不合，爰分別酌定如主文第5 項所
    示之相當擔保金額准許之。至於原告敗訴部分，其假執行之
    聲請，失所附麗，應併予駁回之。
  (八)本件事證已臻明確，兩造其餘主張、陳述及所提證據資料，
    經本院斟酌後，認與判決結果不生影響，爰不再一一論述，
    併此敘明。
據上論結，原告之訴為一部有理由，一部無理由，依民事訴訟法
第79條、第390條第2項、第392條第2項，判決如主文。
中    華    民    國    97    年    12    月    23    日
                  民事第二庭    法  官  王耀興
以上係按照原本作成。
如對本判決上訴，須於判決送達後20日內向本院提出上訴狀。
中    華    民    國    97    年    12    月    24    日
                                書記官  李宛儒
┌────────────────────────────────────┐
│附表：                                               96年度重訴字第288號│
├──┬──────┬─────────┬──────┬────┬────┤
│編號│發   票   日│票面金額（新台幣）│到   期   日│票據號碼│備    註│
├──┼──────┼─────────┼──────┼────┼────┤
│ 1  │95年9 月13日│1,330,000元       │95年10月 7日│CH654728│受款人均│
├──┼──────┼─────────┼──────┼────┤為廖奕樺│
│ 2  │同上        │1,000,000元       │95年11月30日│CH654729│        │
├──┼──────┼─────────┼──────┼────┤        │
│ 3  │同上        │1,000,000元       │96年1 月31日│CH654730│        │
├──┼──────┼─────────┼──────┼────┤        │
│ 4  │同上        │2,000,000元       │96年3 月31日│CH654731│        │
├──┼──────┼─────────┼──────┼────┤        │
│ 5  │同上        │2,000,000元       │96年5 月31日│CH654732│        │
├──┼──────┼─────────┼──────┼────┤        │
│ 6  │同上        │2,000,000元       │96年7 月5 日│CH654733│        │
├──┼──────┼─────────┼──────┼────┤        │
│ 7  │同上        │1,500,000元       │96年10月5 日│CH654734│        │
└──┴──────┴─────────┴──────┴────┴────┘


司法院資訊處製作；財團法人民間司法改革基金會備份。
